【裁判字號】    97,上,1102
【裁判日期】    980506
【裁判案由】    確認買賣關係不存在等
【裁判全文】
臺灣高等法院民事判決                  97年度上字第1102號
    上  訴  人  乙○○
                丙○○
                丁○○
    共      同
    訴訟代理人  廖國訓律師
    被上訴  人  甲○○
    訴訟代理人  陳俊隆律師
上列當事人間請求確認買賣關係不存在等事件，上訴人對於中華
民國97年7月22日臺灣桃園地方法院97年度訴字第100號第一審判
決提起上訴，被上訴人並為訴之追加，本院於98年4月22 日言詞
辯論終結，判決如下：
    主  文
原判決廢棄。
被上訴人在第一審之訴駁回。
被上訴人追加之訴駁回。
第一、二審（包括追加之訴）訴訟費用，由被上訴人負擔。
    事實及理由
一、被上訴人起訴主張：被上訴人於81年5 月間買受如原判決附
    表所示之房地，嗣於94年4 月間與前妻王淑卿離婚，並於同
    年5 月間與上訴人乙○○結婚，因訴外人王淑卿屢次要求系
    爭房地所有權，被上訴人乃於94年10月27日將系爭房地以贈
    與為由，實為借名之法律關係登記於上訴人乙○○名下，詎
    上訴人乙○○於系爭房地登記至其名下後即搬遷至高雄，被
    上訴人迄今仍實際管領使用系爭房地及繳納稅金，被上訴人
    為系爭房地之所有權人，爰以本件起訴狀繕本之送達解除與
    上訴人乙○○間借名之法律關係，並請求返還系爭房地。上
    訴人乙○○於96年10月23日與上訴人丙○○通謀虛偽意思表
    示訂定系爭房地之買賣契約，並於同年10月30日將系爭房地
    以買賣為由移轉登記予上訴人丁○○，上開買賣契約及物權
    移轉行為均係通謀虛偽意思表示，均屬無效，共同故意侵害
    被上訴人對系爭房地之財產權及所有權。爰請求確認上訴人
    乙○○、丙○○間於96年10月23日就系爭房地之買賣關係不
    存在；並依民法第184條第1項前段、第185條、第767條等規
    定，請求上訴人丁○○塗銷系爭不動產之所有權登記；另依
    民法第541條、第767條規定，請求上訴人乙○○將系爭不動
    產移轉登記予被上訴人等情。
    原審為被上訴人全部勝訴之判決：(一)確認上訴人乙○○、丙
    ○○間於96年10月23日就系爭房地之買賣關係不存在。(二)上
    訴人丁○○就系爭房地於96年10月30日以買賣為原因所為之
    所有權移轉登記應予塗銷。(三)上訴人乙○○應將系爭房地所
    有權權移轉登記予被上訴人。
二、按訴訟標的對於共同訴訟之各人必須合一確定者，共同人中
    一人之行為有利益於共同訴訟人者，其效力及於全體，民事
    訴訟法第56條第1款前段規定甚明。又揆諸最高法院41 年台
    抗字第10號判例意旨：「債權人以各連帶債務人為共同被告
    提起給付之訴，以被告一人提出非基於其個人關係之抗辯，
    而經法院認為有理由者為限，始得適用民事訴訟法第56條第
    1 項之規定」等語，本件被上訴人在原審主張上訴人丙○○
    、乙○○及丁○○為共同被告，主張上訴人乙○○、丙○○
    間之買賣關係及上訴人乙○○、丁○○間之物權行為均係通
    謀虛偽意思表示，均屬無效等節，該訴訟標的對於共同訴訟
    之各人必須合一確定，而丙○○、乙○○提起第二審上訴對
    原審判決提出非基於個人關係之抗辯，經本院認為有理由，
    詳如後述，則依前開判例意旨，上訴人丙○○、乙○○之上
    訴效力及於另一共同訴訟人丁○○。
    被上訴人於本審另追加民法第185條第1 項後段、第113條及
    第242條規定（本院卷第93-94頁），為與原審相同之聲明，
    雖為上訴人不同意（本院卷第108 頁），惟核被上訴人所為
    訴之追加請求之基礎事實與原審主張為同一，則依民事訴訟
    法第446條第1項但書準用第255 條第1項第2款規定，應予准
    許。
    被上訴人在本審補充略以：系爭房地之買賣價金嚴重偏離一
    般市場行情，似在買賣贓物，只求盡快脫手；上訴人間就買
    賣過程、房地點交與否、價金交付、登記名義人、買受人、
    買賣房地目的均語焉不詳，顯見互有勾結。並聲明：上訴駁
    回。
三、上訴人則以：(一)被上訴人於94年10月間主動將系爭房地贈與
    並移轉所有權予上訴人乙○○，未有任何保留權利之意思表
    示，當時被上訴人摯愛上訴人乙○○，上訴人乙○○不信任
    被上訴人，被上訴人為取得信任，真意即係將系爭房地贈與
    上訴人乙○○，2 人間並非借名登記之類似委任關係，由系
    爭協議書記載：「…老公退休後，同意老婆賣掉桃園房子回
    高雄住，桃園房子的錢由老婆負責處理…」，可知：上訴人
    乙○○對於出售系爭房地之對價有自由支配之權利，僅係處
    分權行使時間上限制於「老公退休後」。被上訴人雖有繳納
    水、電、電話費用、然觀金額亦可知被上訴人少有使用，況
    被上訴人與乙○○當時仍為夫妻，由乙○○出借系爭房地予
    被上訴人暫時居住使用，亦無不妥，不能因此推論被上訴人
    為系爭房地所有權人。被上訴人移轉系爭房地所有權予上訴
    人乙○○時，即已喪失所有權，茲仍以所有權人之物上請求
    權提起本件訴訟，當事人不適格。(二)一般通謀虛偽意思表示
    而為買賣契約，雙方當事人間並無實際買賣之真意，買受人
    不可能給付價金予出賣人，縱有交付者價金亦終將回流至出
    賣人處。本件因被上訴人未給付上訴人乙○○生活費，上訴
    人乙○○因而出售系爭房地。買受人上訴人楊勝雄確於96年
    10月29日、11月1日分別匯款150萬元、30萬元買賣價金予出
    賣人上訴人乙○○，並無任何證據證明價金有回流情形，本
    件顯非虛偽買賣。至於買賣價金低於市價、上訴人乙○○於
    提領買賣價金後究存放於何處等情，縱上訴人乙○○陳述不
    實，亦不能據以推斷上訴人丙○○並未交付價金。(三)系爭房
    地會指名登記於上訴人丁○○名下，係因上訴人丙○○認為
    本件有轉賣之商業利益，因有仲介身份，若登記於自己名下
    ，恐遭公司誤會，因而指定登記於丁○○名下，此由買賣契
    約書第13條第2 項約定：「辦理移轉登記時，有關權利人名
    義得由甲方（即丙○○）自定」可明。上訴人3 人並無共同
    侵權行為等語置辯。聲明：(一)原判決廢棄。(二)被上訴人在第
    一審之訴及追加之訴駁回。
四、兩造不爭執之事實：
  (一)被上訴人於81 年5月12日買受並取得系爭房地之所有權，並
    於94年10月27日以夫妻贈與為原因，將系爭房地所有權移轉
    登記於上訴人乙○○名下；其後，上訴人乙○○於96年10月
    30日以買賣為原因，將系爭房地所有權移轉登記於上訴人丁
    ○○名下，有土地及建物登記謄本可按（ 原審(一)第15-16、
    18、22-23、25、29-30、171-173頁）。
  (二)被上訴人於94年4月13日與前妻王淑卿離婚，旋於94年5 月7
    日與上訴人乙○○結婚。被上訴人於97 年1月10日對上訴人
    提起本件訴訟，上訴人乙○○則於97年3 月24日向臺灣高雄
    地方法院對被上訴人提起請求離婚之訴訟，有戶籍謄本、起
    訴狀、法院調解通知書等件附卷（原審卷(一)第31 、193-197
    頁）。
  (三)系爭房地現仍由被上訴人居住使用中，為兩造所不爭執（原
    審卷(一)第99頁）。
五、本件重要爭點在於：
  (一)被上訴人主張：伊與上訴人乙○○間移轉系爭房地之行為是
    借名關係，有無理由？
  (二)被上訴人依民法第541條、第767條規定，請求上訴人乙○○
    將系爭不動產移轉登記返還予被上訴人，有無理由？
  (三)被上訴人就上訴人乙○○與丙○○間之買賣關係不存在一節
    ，有無提起確認之訴之法律上利益？
  (四)被上訴人主張：上訴人共同故意侵害伊就系爭房地之所有權
    ，及以背於善良風俗之方法加損害於伊，依民法第184條第1
    項前段、後段、第185條、第767條、第113條及第242條等規
    定，請求上訴人丁○○塗銷系爭不動產之所有權登記，有無
    理由？
六、被上訴人主張：伊與上訴人乙○○間移轉系爭房地之行為是
    借名關係，有無理由？
  (一)被上訴人主張：伊於94年10月27日將系爭房地移轉登記予上
    訴人乙○○，係基於借名契約之法律關係，並非登記原因上
    記載之贈與法律關係云云，業據上訴人乙○○否認，並辯稱
    ：被上訴人當時即係將系爭房地贈與伊，並無任何保留所有
    權之真意等語，則依舉證責任之分配原則，被上訴人應就其
    主張之事實負舉證責任。
  (二)被上訴人究係基於何種動機或意思，於94年10月27日將系爭
    房地移轉登記予上訴人乙○○？經查：
    1.依上訴人乙○○陳述：系爭房地乃被上訴人陳明要贈送予
      伊之生活保障，在結婚前被上訴人即說要將系爭房地贈與
      之事，並非因被上訴人與其前妻之糾紛在卷（原審卷(二)第
      89 -90、118頁），並提出被上訴人於94年1月23日親筆書
      立之字據為憑，其上記載：「昌與誼將於94年4 月開始正
      式，如王淑卿在此之前不同意離婚。誼於昌正式同居後，
      昌將把桃園房子過戶給誼」（外放札記第16頁，原審卷(二)
      第104 頁），而被上訴人亦當庭自承：「當時我沒有把握
      可否和前妻離婚成功，所以為了在沒有離婚成功而仍繼續
      與乙○○繼續交往，要被乙○○壹個保障，才會這樣寫」
      、「當時是兩造同居，所以寫下要把桃園房子過戶給乙○
      ○作為同居的保障」等語（原審卷(二)第90-91、118頁，本
      院卷第109 頁反面）；另參上訴人提出被上訴人所書之其
      他札記：93年12月30日：「…其實我倆能夠有今天愛的成
      果，也不完全是靠運氣，因為一路走來，我們彼此都很認
      真地在為對方付出，為對方做了許多感動的事。只要我們
      繼續如此有心為對方著想及付出，相信我們一定會永遠恩
      愛在一起」（外放札記第5頁），94年1月15日：「昌如果
      存有任何想中途停止愛誼的心，就不會讓誼住到桃園家，
      昌也不會到高雄見父親大人…總之，昌既然要跟您相依為
      命，昌就會好好愛您一輩子…」（外放札記第12頁），輔
      斟酌：上訴人乙○○平日並未就業工作，亦為兩造所不爭
      執，綜上堪認：被上訴人與上訴人乙○○當時濃情蜜意，
      被上訴人係基於給予上訴人乙○○感情及生活保障之意思
      ，而於94年1月23 日書寫字據提出將桃園房地過戶予乙○
      ○之非對話要約，復經上訴人乙○○將此字據收受留存，
      惟附加上其與上訴人乙○○於94年4 月同居之條件；而雙
      方其後並賦同居，足認上訴人乙○○已就被上訴人之要約
      為承諾，且雙方同居之條件亦已成就。
    2.被上訴人所為上開「桃園房地過戶」之意思究竟為何？衡
      諸社會常情，為達給予相愛對方終局感情及生活保障之目
      的，則非將房地以贈與為原因過戶予對方，無從達其目的
      ，此參被上訴人嗣後於委任代書辦理系爭房地移轉手續，
      委任書上記載：「立委任書人特委任徐秀雲土地專業代理
      人事務所辦理下列不動產移轉之贈與登記等有關一切事宜
      」，上開「贈與」二字本為空白，係由被上訴人手寫填入
      ，並於其下委任人處簽名，有委任書可稽（原審卷(二)第10
      5 頁），足認被上訴人表明贈與之意思。再參系爭房地於
      94年10月27日以「夫妻贈與」為原因移轉登記於上訴人乙
      ○○名下，辦妥登記後被上訴人從未異議，益徵被上訴人
      於94年10月間係基於贈與之意思辦理系爭房地之物權登記
      事項，且在物權登記事項上並無任何保留之附註。若非贈
      與，被上訴人如何達其保障上訴人乙○○感情及生活之初
      衷，實難想像，自無從認為被上訴人在辦理移轉登記時有
      為任何保留系爭房地所有權之意思。
    3.被上訴人雖謂：系爭房地乃伊在前婚姻存續中所買，前妻
      對於系爭房地一直想要，因而才將系爭房地暫時登記在上
      訴人乙○○名下，以減少困擾、避免事情複雜云云（原審
      卷(二)第90 頁，本院卷第109頁反面）。然以被上訴人為研
      習法律之高級人才，畢業後始終在專業法律職務上任職及
      任教，有其碩士學位證書、法務部長聘書、授課日程表等
      件可佐（原審卷(一)第12- 14頁），若其於94年10月間當時
      係基於借名之意思與上訴人乙○○合意及為物權移轉登記
      者，應無不如實記載之理；縱令被上訴人所述：其有地政
      實務上無借名登記項目之困難為真者，亦可採取其他類似
      之法律關係如信託為之，被上訴人捨此未為，已難採憑；
      且被上訴人之上開理由亦與其自書之前揭字據「如王淑卿
      在此之前不同意離婚。誼於昌正式同居後，昌將把桃園房
      子過戶給誼」等語顯然不符。是被上訴人此項主張，尚無
      可採。
    4.被上訴人另陳稱：系爭房地由其居住使用迄今，水、電、
      電話費、地價稅及房屋稅均由伊繳納；伊與上訴人乙○○
      於95年2月3日另立協議書，可見上訴人乙○○並無系爭房
      地之處分權等節置辯，固據提出96年8、9月份之水費、電
      費、電話費轉帳代繳收據，91年地價稅繳款書、92年房屋
      稅繳款書及協議書等件為憑（原審卷(一)第42-43、45、230
      頁）。但查：
      (1)被上訴人自買受系爭房地後向由其居住使用，為兩造不
        爭執之事實，則被上訴人在之前繳納地價稅、房屋稅實
        屬當然。又在被上訴人與上訴人乙○○於94年5月7日結
        婚後，雙方在系爭房地居住至95年3 月底，亦據上訴人
        乙○○及被上訴人一致陳明（原審卷(二)第89、116 頁）
        ，則系爭房地應屬該2 人之婚後住所，則在系爭房地居
        住之相關家庭生活費用，依民法第1003條之1第1項規定
        ，除法律或契約另有約定外，由夫妻各依其經濟能力、
        家事勞動或其他情事分擔之，尚難僅以被上訴人繳納系
        爭房地之生活必要費用即足認定被上訴人有保留系爭房
        地之所有權能。
      (2)至於卷附兩造不爭執為真正之協議書（原審卷(一)第 230
        頁），係兩造於95年2月3日在辦妥系爭房地之所有權移
        轉登記事項之後所簽立，參以兩造於協議書前文記載：
        「有鑒於甲○○與乙○○夫妻兩人結婚前彼此已各自定
        型長達四、五十年自己生活模式及思考方式，加上老婆
        整天在家太孤單寂寞，而我當主管責任大，工作性質又
        忙碌，工作地點路途遙遠，每天一早就要出門，很晚才
        回到家，老婆在高雄又有自己在地很久並經營很久的溫
        馨合適的家，朋友也都在高雄，所以住到桃園，適應上
        問題很多，以致夫妻二人生活摩擦愈來愈多，彼此帶給
        對方的壓力也愈來愈大，已經嚴重到彼此的婚姻維繫…
        …但又鑒於彼此都是很好的人，而且也不是不愛對方，
        彼此經過充分討論交換意見後，彼此完全同意各退一步
        ，彼此給對方空間及彈性，讓彼此都能在餘生過得愉快
        ，減少彼此的摩擦與衝突、壓力及緊張」，並約定下列
        事項：「1.老婆從今天起可以住高雄的家，一方面比較
        習慣，一方面又可以照顧她經營多年的家。2.老婆可以
        隨時回桃園的家住。3.老公有空也可以隨時回高雄的家
        住。4.給老婆的生活費，按時四萬元一毛不少，一輩子
        會養她。5.老公的負債自己會想辦法解決，保證絕對不
        會連累老婆。6.老公退休後，同意老婆賣掉桃園房子回
        高雄的家住。賣桃園房子的錢由老婆負責處理」等語，
        可知：上訴人乙○○與被上訴人於婚後生活摩擦不少，
        因而就2 人有關夫妻之住所、家庭生活費用、被上訴人
        個人債務，以及被上訴人退休後夫妻住所約定於高雄，
        系爭桃園房地之出售款由上訴人全權處理等夫妻婚姻共
        同事項均予約明。易言之，此項約定係雙方著眼於系爭
        房地為上訴人乙○○在婚姻關係存續中取得之財產，屬
        於夫妻婚後財產之範圍，一同約定以此財產為婚後約定
        住所之一，迨被上訴人退休時以高雄房地為住所，系爭
        房地方予出售，出售時款項由上訴人乙○○全權處理，
        若上訴人乙○○就系爭房地無處分權，自無出售價款由
        其作主之理，是此項約定益足證明上訴人就系爭房地具
        有處分權，仍無被上訴人保留所有權之意思甚明。
    5.承上開說明，被上訴人於94年10月27日以夫妻贈與為原因
      ，將系爭房地辦理移轉登記予上訴人乙○○，係基於給予
      上訴人乙○○感情及生活保障之意而為，並無保留任何所
      有權能之意思，被上訴人舉出之證據尚無足證明其與上訴
      人乙○○間有借名契約之合意。
七、被上訴人依民法第541條、第767條規定，請求上訴人乙○○
    將系爭不動產移轉登記返還予被上訴人，有無理由？
    被上訴人於94年10月27日將系爭房地移轉登記予上訴人乙○
    ○，係基於贈與之法律關係所為之債權行為及物權登記，並
    非借名契約之法律關係，上訴人乙○○其後已於96年10月30
    日將系爭房地移轉登記於上訴人丁○○名下，已如上述，則
    被上訴人主張終止其與上訴人乙○○間之借名契約，請求上
    訴人乙○○將系爭房地移轉登記返還予被上訴人，自屬無據
    ，應予駁回。
八、被上訴人就上訴人乙○○與丙○○間之買賣關係不存在一節
    ，有無提起確認之訴之法律上利益？
  (一)按確認法律關係之訴，非上訴人有即受確認判決之法律上利
    益者，不得提起之，民事訴訟法第247條第1項前段定有明文
    。又法律關係之存在否不明確，致上訴人在私法上之地位有
    受侵害之危險，而此危險得以對於被上訴人之確認判決除去
    之者，即得依民事訴訟法第247 條規定提起確認之訴；確認
    法律關係成立或不成立之訴，如有即受確認判決之法律上利
    益，縱其所求確認者為他人間之法律關係，亦非不得提起，
    最高法院52年臺上字第1922號判例參照。
  (二)在本件訴訟事實審言詞辯論終結前，系爭房地之物權公示登
    記資料顯示，被上訴人並非所有權人，而被上訴人在本件訴
    訟中主張：伊為系爭房地之實際所有權人，對上訴人乙○○
    主張終止借名契約關係，請求將系爭房地返還予伊之請求，
    並非正當，詳如前陳，本件被上訴人既非系爭房地之所有權
    人，則上訴人乙○○與丙○○間就系爭房地之買賣關係是否
    存在，在法律上與被上訴人無涉。亦即，被上訴人主張其受
    有系爭房地所有權受損之私法上危險，無從以確認上訴人乙
    ○○、丙○○間債權行為不存在之判決予以除去，是被上訴
    人就此部分並無提起確認之訴之法律上利益。
九、被上訴人主張：上訴人共同故意侵害伊就系爭房地之所有權
    ，及以背於善良風俗之方法加損害於伊，依民法第184條第1
    項前段、後段、第185條、第767條、第113條及第242條等規
    定，請求上訴人丁○○塗銷系爭不動產之所有權登記，有無
    理由？
  (一)依上所云，被上訴人已於94年10月27日以贈與為原因，辦妥
    移轉登記予上訴人乙○○，並非系爭房地之所有權人，則其
    依民法第184條第1項前段、後段及第767 條規定，主張上訴
    人共同侵害伊就系爭房地之所有權，加損害於伊等節，核與
    侵權行為及物上請求權之構成要件均有未合，自無可採。
  (二)另按債務人怠於行使其權利時，債權人因保全債權，得以自
    己之名義行使其權利，民法第242 條規定甚明，是代位權係
    債權人代行債務人之權利，故代行者與被代行之間，必須有
    債權債務關係之存在，否則即無行使代位之可言，最高法院
    49年台上字第1274號判例足供參照。查被上訴人基於終止借
    名契約之法律關係，請求上訴人乙○○將系爭房地移轉登記
    返還予伊之部分，為無理由，自難認為其對於上訴人乙○○
    有債權存在而有保全債權之必要，是被上訴人主張：上訴人
    乙○○與丁○○間就系爭房地之物權行為係無效，代上訴人
    乙○○之位，請求上訴人丁○○塗銷該物權移轉登記一節，
    亦屬無據，應予駁回。
十、綜上所述，被上訴人於94年10月27日以贈與為原因，將系爭
    房地辦妥移轉登記予上訴人乙○○，卷附證據無足證明係基
    於被上訴人主張之借名關係，是被上訴人主張：終止其與上
    訴人乙○○間之借名關係，依民法第541條、第767條規定請
    求上訴人乙○○將系爭房地移轉登記返還予被上訴人，自屬
    無據，不應准許。本件上訴人乙○○為系爭房地之所有權人
    ，對於系爭房地有完足之所有權能，被上訴人非實際所有權
    人，自無就上訴人乙○○、丙○○間之買賣關係存在與否有
    提起確認之訴之法律上利益。另被上訴人在原審依民法第18
    4條第1項前段、第185條、第767條等規定等規定，請求上訴
    人丁○○塗銷系爭不動產之所有權登記，亦為無理由，仍應
    予以駁回。原審未詳予勾稽，判命上訴人敗訴，上訴意旨指
    摘原判決不當，為有理由，爰由本院廢棄改判如主文第二項
    所示。被上訴人在本院另追加民法第184條第1項後段、第11
    3條及第242條等規定為訴訟標的，亦為無理由，仍應予以駁
    回。
十一、本件因被上訴人並非系爭房地之所有權人，則其對於上訴
      人間債權及物權行為之攻防及舉證，核均與結論不生任何
      影響，爰不再一一論述，附此說明。
十二、據上論結：本件上訴為有理由，被上訴人追加之訴為無理
      由，依民事訴訟法第450條、第78條，判決如主文。
中    華    民    國    98    年    5    月     6     日
                    民事第一庭
                        審判長法  官  張耀彩
                              法  官  盧彥如
                              法  官  林金吾
正本係照原本作成。
如不服本判決，應於收受送達後20日內向本院提出上訴書狀，其
未表明上訴理由者，應於提出上訴後20日內向本院補提理由書狀
（均須按他造當事人之人數附繕本）上訴時應提出委任律師或具
有律師資格之人之委任狀；委任有律師資格者，另應附具律師資
格證書及釋明委任人與受任人有民事訴訟法第466條之1第1 項但
書或第2項（詳附註）所定關係之釋明文書影本。
中    華    民    國    98    年    5     月    6     日
                              書記官  張淑芳
附註：
民事訴訟法第466條之1（第1項、第2項）：
對於第二審判決上訴，上訴人應委任律師為訴訟代理人。但上訴
人或其他法定代理人具有律師資格者，不在此限。
上訴人之配偶、三親等內之血親、二親等內之姻親，或上訴人為
法人、中央或地方機關時，其所屬專任人員具有律師資格並經法
院認為適當者，亦得為第三審訴訟代理人。


司法院資訊處製作；財團法人民間司法改革基金會備份。
